臺灣高等法院臺南分院刑事判決　　　　　　九十年度上易字第一八四九號　　　Ｇ
　　　上　訴　人
　　　即　被　告　丙○○○
　　　選任辯護人　黃　東　璧
右上訴人因詐欺案件，不服臺灣臺南地方法院九十年度易字第七一一號中華民國九十
年十月十九日第一審判決（起訴案號：臺灣臺南地方法院檢察署八十九年度偵字第八
三四０號），提起上訴，本院判決如左：
      主      文
原判決撤銷。
丙○○○連續意圖為自己不法之所有，以詐術使人將本人之物交付，處有期徒刑陸月
，如易科罰金，以參佰元折算壹日。
      事      實
一、丙○○○前自民國（下同）八十五年起即陸續在高雄縣鳳山市五甲社區召集四起
    互助會（如附表編號一、二、三、四），於八十九年間其財務狀況惡化，明知每
    月須支付其先前所召集上開四個互助會款，又負擔鉅額債務，經濟已因週轉不靈
    而陷入困境，無另行召集互助會之能力，竟仍意圖為自己不法之所有，並基於概
    括犯意，以其高雄縣鳳山市五甲社區○○路二七巷十一號原住處為標會地點，分
    別於八十九年一月十五日起再召集互助會各為三十七會、四十七會，每會各為新
    台幣（下同）五千元及一萬元（詳如附表編號五、六），並刻意隱瞞其經濟狀況
    惡化之內情，致不知其情之甲○○、乙○○等人均陷於錯誤，其中甲○○各加入
    四會（以黃錦蘭名義加入二會）及三會（以林全財名義加入一會）合計每月多繳
    十五萬元，乙○○（會單均誤植為姜秀鳳）則各加入一會及二會合計每月多繳七
    萬五千元，並逐月繳交會款，丙○○○因而詐得甲○○、乙○○共計六十七萬五
    千元及其他活會會員之會款入己。迄八十九年三月十五日，丙○○○無法向甲○○、乙○○等給付附表編號一、二、三之互助會會款後（其中編號一、三之互助
    會均於八十九年四月十五日結束，為乙○○以其妹夫林全財之名義加入、編號二
    之互助會於八十九年三月十五日結束，甲○○就第二會係為尾會），旋於八十九
    年四月十五宣佈其所召集之上開六個互助會全部止會，並拒不清償全部會款，會
    員甲○○、乙○○等人催討無著，始知受騙。
二、案經甲○○、乙○○訴由臺灣台南地方法院檢察署檢察官偵查起訴。
      理      由
一、訊據上訴人即被告丙○○○（下稱被告）坦承有前述召集互助會及倒會之事實，
    惟矢口否認詐欺犯行，辯稱：因遭其他會員倒會，週轉不靈，所以才在八十九年
    一月召集上開互助會二會，前四組互助會所造成之經濟上漏洞，並無詐欺之意思
    云云。
二、惟查：
（一）、查被告右揭召集互助會及倒會之事實，業據告訴人甲○○、乙○○分別指訴
        綦詳，復有如附表所示之各組互助會名單各一紙在卷可佐（見原審卷
        第二十五頁金額明細表、第二十八頁告訴人所提會單、本院卷九十年十二月
        十四日被告所提會單），被告亦坦承確有前述召集互助會及倒會之事實，此
        部分自堪信為真實。
（二）、又查被告於原審時自承：「（問：你本身職業？）伊從八十四年到現在一直
        到菜市場擺攤賣碗粿，八十四年一個月收入約五萬元，八十五年月收入約四
        萬多，八十六年月收入約二、三萬元，八十七年月收入約三萬餘，八十八年
        每月收入約三萬元，八十九年月收入約一、二萬元，九十年月收入約一萬七
        、八千元」、「（問：你從八十四年到現在除了上開收入外，是否有其他貸
        款支出？）伊在八十四年開始到現在每月都要付貸款約二萬三千多元，八十
        四年伊每月除上開收入外，伊二個兒子在做推拿，每月都會各給伊二、三萬
        元，這種情形持續到八十八年伊兒子去當兵後才停止，另外一個從八十八年
        開始因為沒有工作也未再給伊收入，伊就只有上開賣碗粿的收入而已，伊每
        月開銷約不到六千元，從八十四年到現在都是」、「（問：你在八十九年一
        月份為何還會再召集附表編號五、六、二會？）因為伊從八十六年開始陸續
        被別人倒會即附表編號一至四之互助會，所以伊在八十九年一月份就召集附
        表五、六二組互助會想說是否可以把前四組互助會所造成的空缺補起來。」
        等語綦詳（見原審卷第二十一頁至第二十二頁），足見被告經濟狀況於八十
        九年一月間顯然已經不佳，收入非多，經濟困窘，尚須支出生活費用，而被
        告係在菜市場擺攤販賣碗粿為生，至八十九年每月營業收入僅為一、二萬元
        ，其自八十四年開始迄今每月仍須負擔貸款約二萬三千多元，且其自八十八
        年開始除上開販賣碗粿之營收外並無其他收入等情，業據被告供述明白已如
        前述，若再加上被告每月尚須繳納先前所召集之互助會款合計三萬五千元（
        如附表編號一至四所示），則徵之上情，被告於八十九年年初時，其每月應
        負擔之金額即高達五萬八千多元，斯時被告每月應負擔之債務已遠超過其家
        庭收入甚明，益徵被告在八十九年年初並無另行召集互助會之能力，且斯時
        其前所召集之四組互助會既已陷於週轉不靈，並無另行召集互助會之能力，
        乃其竟隱瞞此項事實，向前開不知情之會員詐取會款，且旋於第三會即八十
        九年四月十五日隨即倒會，足見其係藉召集上開八十九年之二組互助會（如
        附表第五會、第六會）對外籌錢無疑。
（三）、再參以被告於原審訊問時係供稱：「（問：為何附表五、六互助會止會？）
        因為會腳是在菜市場認識的『林玉蘭』介紹朋友來入會的，『林玉蘭』他現
        在已不在菜市場賣菜，住那裡伊不清楚，所以當初召集該二會的會腳伊均不
        熟悉，所以上開二互助會頭會伊收取以後，第二會均由林玉蘭得標收取，第
        三會因為都收不到就止會，伊止會後就未向告訴人二人收取會款」等語無訛
        （見原審卷第二十二頁），惟遍觀前揭如附表編號五、六該二紙互助會單中
        並無「林玉蘭」該名會員，則「林玉蘭」既未加入上開二組互助會，該二組
        互助會之第二會豈有由「林玉蘭」收取之理，顯見該二組互助會之第二會亦
        係由被告自行逕予收取花用甚明。且告訴人甲○○尚指被告於八十九年三月
        十五日還有開標，於八十九年三月十六日還匯款給被告，被告亦有收會錢，
        告訴人乙○○亦於原審陳稱：被告於八十九年三月十五日並未競標，以排標
        順序標會，還有向會員收會錢，還叫伊先回去，他會將會錢交給伊等，之後
        就沒有消息等情（見原審卷第二十二頁、第二十三頁）。被告應係無法給付
        告訴人等八十九年三月十五日之會款，迄八十九年四月十五日以後，始宣告
        停會。
（四）、綜上等情相互勾稽以觀，足徵被告於八十九年年初已負擔鉅額債務如上所述
        ，其每月應支付之債務，實已遠超過其斯時之家庭收入，其明知經濟陷入困
        境，已失清償債務之能力，竟隱瞞此事實，再度於八十九年一月十五日召集
        高額之互助會如附表編號五、六所示，藉「以會養會」方式取得會款而供週
        轉，致會員甲○○、乙○○等人陷於錯誤，連續繳付會款至八十九年四月十
        五日被告宣佈停會時止，足見告訴人等所為不利於被告之指證，應係真實可
        信。被告雖復於本院辯稱：尚有楊春花於八十六年二月倒會五十二萬元，且
        有證人顏嘉良可證云云，惟究係發生於八十九年一月十五日召集如附表編號
        五、六所示之互助會之前，尚難認係附表編號五、六所示之互助會之會員倒
        會牽連影響所致，被告所為辯解，要係事後避就飾卸之詞，無足採信，被告
        確有不法為自己所有之詐欺犯意甚明，本件事證已臻明確，被告之犯行洵堪
        認定，應予依法論科。
三、核被告丙○○○所為，係犯刑法第三百三十九條第一項之詐欺取財罪。其先後於
    附表編號五、六召集互助會詐得會款犯行，時間緊接，犯罪構成要件相同，顯係
    基於概括犯意為之，為連續犯，應依刑法第五十六條之規定以一罪論。被告就該
    二會各次詐欺取財犯行，使參與互助會之告訴人及各活會會員陷於錯誤交付會款
    ，因而侵害告訴人及各活會會員之法益，核屬一行為觸犯數詐欺罪名，為同種想
    像競合犯，應從一重之詐欺罪處斷。
四、原審以被告事證已臻明確，因予論罪科刑，固非無見，惟查（一）如附表編號二
    之互助會僅三十六會，編號五之互助會係於九十一年十二月十五日屆滿，並有上
    開告訴人及被告所提之互助會單可稽，原判決依序誤載為三十七會、九十二年一
    月十五日屆期，均有未洽；（二）告訴人乙○○既係以妹夫林全財之名義加入編
    號一、三之互助會，另告訴人甲○○則以其配偶林全財之名義加入編號第二會，
    已據告訴人於原審提出金額明細表可據（見原審卷第二十五頁），原判決乃竟誤
    均為甲○○以其配偶之名義加入編號一、二、三之互助會，認定事實與告訴人之
    指訴不符，亦有可議；（三）原判決既認定被告已負擔鉅額債務，經濟已因週轉
    不靈陷於困境，無支付嗣所召集之編號第五、六互助會之能力，刻意隱瞞，使不
    知情之告訴人陷於錯誤而加入該二會，詐得告訴人該二會之金額應僅六十七萬五
    千元，竟連同其他互助會款，誤植為一百三十一萬元，亦有未合。又被告於本院
    否認犯罪指摘原判決不當，雖不足採，惟原判決既有可議，自應由本院將原判決
    撤銷改判。爰併審酌被告犯罪之動機、目的、手段、所生危害，及其犯罪後之態
    度，並陸續清償二十八萬餘元，其詐取之金額僅六十七等五千元等一切情狀，量
    處如主文所示之刑，又被告犯罪後原刑法第四十一條易科罰金之規定，業經修正
    為第四十一條第一項並放寬其條件，於中華民國九十年一月十日公布施行，凡犯
    最重本刑為五年以下有期徒刑以下之刑之罪而受六個月以下有期徒刑或拘役之宣
    告，因身體、教育、職業、家庭之關係或其他正當事由，執行顯有困難者，均得
    以一元以上，三元以下折算一日易科罰金，本件被告所犯係最重本刑五年以下有
    期徒刑以下之刑之罪，其犯罪後法律已有變更，比較新舊法之規定以上開修正之
    新法有利於被告依刑法第二條第一項前段規定，自應適用新法之規定，爰並諭知
    易科罰金之折算標準，以資懲儆。
據上論斷，應依刑事訴訟法第三百六十九條第一項前段、第三百六十四條、第二百九
十九條第一項前段，刑法第五十六條、第三百三十九條第一項、第五十五條、第二條
第一項前段第四十一條第一項前段，罰金罰鍰提高標準條例第一條前段、第二條，判
決如主文。
本案經檢察官洪泰文到庭執行職務。
中    華    民    國      九十一      年      二      月      六        日
                                  臺灣高等法院臺南分院刑事第三庭
                                      審判長法官  黃    崑    宗
                                            法官  葉    居    正
                                            法官  莊    俊    華
右正本證明與原本無異。
如不服本判決，應於判決送達後十日內向本院提出上訴狀，其未敘述理由者並應於提
出上訴狀後十日內向本院補提理由書（應附繕本)。
                                      法院書記官  易    慧    玲
中    華    民    國      九十一      年      二      月      七        日
附表：
┌──┬─────────┬────┬──────────────────
│編號│日             期 │金  額  │ 備                        註
├──┼─────────┼────┼──────────────────
│ 一 │ 85.3.15--89.4.15 │一萬元  │告訴人乙○○以其妹夫林全財名義參加一
│    │ 五十會           │        │會，被告應於八十九年三月應給付會款予
│    │                  │        │乙○○，然未支付。
├──┼─────────┼────┼──────────────────
│ 二 │ 86.4.15--89.3.15 │五千元  │告訴人甲○○以其配偶林全財名義參加二
│    │ 三十六會         │        │會，告訴人甲○○未取得尾會會款（十七
│    │                  │        │萬元）。
│    │                  │        │
├──┼─────────┼────┼──────────────────
│ 三 │ 86.4.15--89.4.15 │ 一萬元 │告訴人乙○○以其妹夫林全財名義參加一
│    │ 三十七會         │        │會，八十九年三月十五得標，被告應給付
│    │                  │        │會款三十五萬元，然未支付。
├──┼─────────┼────┼──────────────────
│ 四 │87.1.15--90.7.15  │ 一萬元 │告訴人甲○○以其配偶林全財名義參加二
│    │四十三會          │        │會，八十九年三月倒會，被告應給付五十
│    │                  │        │四萬元。
├──┼─────────┼────┼──────────────────
│ 五 │89.1.15--91.12.15 │ 五千元 │告訴人甲○○以其母親黃錦蘭名義參加二
│    │三十七會          │        │會，本身參加二會，共四會，告訴人姜秀
│    │                  │        │奉參加一會。
├──┼─────────┼────┼──────────────────
│ 六 │89.1.15--92.10.15 │ 一萬元 │告訴人甲○○以其配偶林全財名義參加一
│    │四十七會          │        │會，本身參加二會，共三會，告訴人姜秀
│    │                  │        │奉參加二會。
└──┴─────────┴────┴──────────────────
